【裁判字號】    99,訴,78
【裁判日期】    990329
【裁判案由】    拆屋還地   等
【裁判全文】
臺灣高雄地方法院民事判決                99年度訴字第78號
原      告  高雄市政府
法定代理人  乙○
訴訟代理人  吳榮昌律師
複 代 理人  劉傑
被      告  甲○○
上列當事人間拆屋還地等事件，本院於民國99年3 月22日言詞辯
論終結，判決如下：
    主  文
被告應將坐落高雄市○鎮區鎮○段一二七八之二八地號土地上如
附圖AB部分所示面積共五十六點六四平方公尺之建物拆除騰空後
，將該占用之土地返還予原告。
被告應自民國九十八年七月一日起至返還上開土地之日為止，按
月給付原告新臺幣貳仟肆佰零柒元。
訴訟費用由被告負擔。
本判決第一項於原告以新臺幣貳拾萬元供擔保後得假執行；第二
項於原告以新臺幣玖佰元供擔保後得假執行。
    事實及理由
壹、程序事項：
  一、被告前經本院依其戶籍地為合法通知，猶未於言詞辯論期
      日到場，且核無民事訴訟法第386 條所列各款情形，爰依
      原告之聲請由其一造辯論而為判決。
  二、按訴狀送達後，原告不得將原訴變更或追加他訴，但擴張
      或減縮應受判決事項之聲明者，不在此限，民事訴訟法第
      255 條第1 項第3 款定有明文。查原告原請求聲明為：(1)
      被告應將坐落高雄市○鎮區鎮○段1278之28地號土地（以
      下稱系爭土地）其上面積約63平方公尺之建物（即門牌號
      碼高雄市鎮○街52巷65號之建物，以下稱系爭建物）拆除
      騰空後返還土地予原告；(2)被告應自民國98年7 月1 日起
      至返還系爭土地之日止按月給付新台幣（以下同）2678元
      ；(3)原告願供擔保請准宣告假執行。又其中第(1)(2)項請求
      嗣後則改以：(1)被告應將系爭土地其上如附圖AB部分所示
      面積56.64 平方公尺之系爭建物拆除騰空後返還土地予原
      告；(2)被告應自98年7 月1 日起至返還系爭土地之日止按
      月給付2407元（參見本院卷第76頁）。經核此情乃屬減縮
      其應受判決事項之聲明，核與前揭規定要無不合，應予准
      許。
貳、實體部分：
  一、原告主張：系爭土地為原告所有，惟遭被告在其上擅自興
      建未辦保存登記之系爭建物供己居住使用，以此方式無權
      占用系爭土地如附圖AB部分所示面積共計56.64 平方公尺
      。又被告既為系爭建物所有權人，且前經原告請求支付補
      償金後仍拒未繳納，亦無占用系爭土地之正當權源，依法
      自應將所占用系爭土地其上之系爭建物拆除騰空後，將所
      占用土地返還予原告。另被告無權占有系爭土地期間顯無
      法律上原因而受有相當於租金之利益，致原告受有損害，
      爰依民法第767 條、第179 條規定請求：(1)被告應將系爭
      土地其上如附圖AB部分所示面積56.64 平方公尺之系爭建
      物拆除騰空後返還土地予原告；(2)被告應自98年7 月1 日
      起至返還系爭土地之日止按月給付2407元；(3)願供擔保請
      准宣告假執行。
  二、被告未於言詞辯論期日到場，亦未提出書狀表明任何聲明
      或陳述。
  三、法院之判斷：
    (一)按所有人對於無權占有或侵奪其所有物者，得請求返還之
      。對於妨害其所有權者，得請求除去之，有妨害其所有權
      之虞者，得請求防止之，民法第767 條定有明文。又房屋
      拆除為一種事實上之處分行為，是未經辦理所有權第一次
      登記之建物，須有事實上處分權者始得予以拆除（最高法
      院85年度台上字第3077號判決意旨參照）。查系爭土地為
      原告所有，惟遭被告在其上搭蓋未辦理保存登記之系爭建
      物居住使用，占用面積合計56.64 平方公尺一節，業據原
      告提出系爭土地登記第二類謄本1 份為憑，且經本院前於
      99年2 月23日依職權勘驗屬實，復有高雄市政府地政處前
      鎮地政事務所複丈成果圖（即附圖）、台灣自來水股份有
      限公司第七區管理處高雄服務所99年1 月26日台水七高服
      計字第09900004680 號函暨所附繳費一覽表、高雄市前鎮
      區戶政事務所99年1 月29日高市鎮戶字第0990000560號函
      附系爭建物全戶戶籍資料、高雄市稅捐稽徵處前鎮分處99
      年2 月2 日高市稽前房字第0998802229號函記所附房屋稅
      籍登記表影本、及台灣電力股份有限公司高雄區營業處99
      年2 月3 日D 高雄字第09901005481 號函各1 份在卷可稽
      ，足認被告現時確為系爭建物之事實上處分權人無訛。又
      被告始終未能提出有何合法占用系爭土地之正當權源以資
      抗辯，是其確有自行搭蓋系爭建物且無權占用系爭土地共
      計56.64 平方公尺之事實，洵堪採認。準此，原告本於所
      有權人地位訴請被告應將系爭土地如附圖AB部分所示面積
      56.64 平方公尺其上系爭建物拆除騰空後將所占用土地返
      還予原告，為有理由，應予准許。
    (二)次按，無法律上之原因而受有利益，致他人受有損害者，
      應返還其利益，民法第179 條定有明文。又依不當得利之
      法則請求返還不當得利，以無法律上之原因而受有利益，
      致他人受有損害為要件，故其得請求返還之範圍應以對方
      所受之利益為度，非以請求人所受損害若干為準，無權占
      有他人土地，可能獲得相當於租金之利益為社會通常之觀
      念，最高法院61年度台上字第1695號著有判例可資參照。
      準此，被告既屬無權占有原告所有之系爭土地，原告自得
      依據不當得利之法律關係訴請被告給付相當於租金之損害
      。查系爭土地坐落高雄市前鎮區○位於鎮○街（路寬約8
      公尺）、鎮○路○路寬約15公尺）及鎮○○街（北邊路寬
      約12公尺、南邊路寬約8 公尺）間之區塊，周遭有公園，
      所鄰近鎮○街○○巷路寬約3.36公尺，交通便利且生活機能
      良好等情，業經本院勘驗在卷，並有原告提出周圍環境照
      片6 幀可參（參見本院卷第58至60、65至70頁），綜此本
      院乃認本件應以年息5%作為計算相當於租金之不當得利之
      標準，方屬允恰。又依卷附地價第二類謄本（參見本院卷
      第11頁）所示系爭土地申報地價為每平方公尺1 萬200 元
      ，據此計算原告自98年7 月1 日起得請求被告按月給付相
      當於租金之損害數額應為2407元（申報地價1 萬200 元×
      56.64 平方公尺×5%÷12個月＝2407元）。
  四、綜前所述，原告依據民法第767 條規定請求被告應將占用
      系爭土地如附圖AB部分所示56.64 平方公尺其上系爭建物
      拆除騰空後，將所占用土地返還予原告；另依民法第179
      條規定請求被告自98年7 月1 日起至返還上開土地之日為
      止，按月給付2407元部分俱有理由，均應予准許。
  五、此外，本件茲據原告陳明願供擔保請求宣告假執行，核無
      不合，茲酌定相當擔保金額，予以准許。
  六、據上論結，本件原告之訴為有理由，依民事訴訟法第385
      條第1 項前段、第390 條第2 項、第78條，判決如主文。
中    華    民    國    99    年    3     月    29    日
                  民事第六法庭  法  官   陳明呈
以上正本係照原本作成。
如不服本判決，應於判決送達後20日內向本院提出上訴狀，同時
表明上訴理由（原判決所違背之法令及其具體內容或依訴訟資料
可認為原判決有違背法令之具體事實）；如已於本判決宣示後送
達前提起上訴者，應於判決送達後10日內補具上訴理由（均須按
他造當事人之人數附繕本）。
中    華    民    國    99    年    3    月    29    日
                                 書記官   劉音利

司法院資訊處製作；財團法人民間司法改革基金會備份。
